臺灣臺中地方法院刑事判決　　　　　　　　　　　　　九十三年度易字第五九三號
　　公　訴　人　臺灣臺中地方法院檢察署檢察官
　　被　　　告　丙○○
右列被告因贓物案件，經檢察官提起公訴（九十二年度偵字第一八一七三號），本院
判決如左：
    主  文
丙○○無罪。
    理  由
一、公訴意旨係以：被告丙○○於民國九十二年八月十二日晚間七時許，在臺中縣豐
    原市○○街一一二號其所經營之「鴻齊通訊行」，明知乙○○（所涉竊盜部分，
    業據本院判處有期徒刑四月）所持來兜售之ＯＫＷＡＰ牌一六六型藍色行動電話
    一支（序號：000000000000000號），係來源不明之贓物（該行
    動電話原為甲○○所有，於九十二年八月十一日下午五時五十六分許，在臺中縣
    豐原市○○○路五一七號「ｅ快網際網路店」遭乙○○所竊），竟仍以新台幣（
    下同）二千八百元顯然低於市價之價格予以買受，而認被告涉有刑法第三百四十
    九條第二項之故買贓物罪嫌。
二、按犯罪事實應依證據認定，無證據不得認定犯罪事實；不能證明被告犯罪者，應
    諭知無罪之判決，刑事訴訟法第一百五十四條第二項、第三百零一條第一項分別
    定有明文。又刑事訴訟法上所謂認定犯罪事實之證據，係指足以認定被告確有犯
    罪行為之積極證據而言，該項證據自須適合於被告犯罪事實之認定，始得採為斷
    罪資料；如未能發現相當證據，或證據不足以證明，自不能以推測或擬制之方法
    ，以為裁判之基礎，最高法院二十九年上字第三一○五號、四十年台上字第八六
    號分別著有判例可資參照。
三、本件公訴人認被告涉犯故買贓物罪嫌，無非以被告自承懷疑乙○○出售之手機有
    問題，仍予收購；又證人即「鴻齊通訊行」店員吳郁政於偵查中到庭結稱：乙○○大約到店裡賣了四、五支手機，都是指定與被告接洽等語，可見被告與乙○○
    有某種程度之認知；另根據被害人甲○○所述，其購入本案手機之價格為九千八
    百元，被害人僅使用三個月，被告收購價格顯然低於市場行情；再乙○○於同月
    份即持四、五支手機至被告所經營之通訊行販賣，被告豈有不知是贓物等為主要
    論據。訊之被告固承認於右揭時地，向乙○○收購該行動電話之事實，惟堅決否
    認有何故買贓物犯行，辯稱：伊不知道這支ＯＫＷＡＰ一六六手機是乙○○偷來
    的贓物，乙○○之前雖然陸續賣了好幾支手機給伊，但乙○○說有些是朋友的，
    且乙○○都有提供身分證讓伊比對，所以伊並未察覺有異，後來是因為乙○○賣
    本案手機時，在買賣契約書上填寫別人的姓名，伊才產生懷疑，可是伊不能確定
    手機來源，所以還是向乙○○購買，但價格並未低於行情，伊事後還有將資料交
    給警員去查證等語。
四、經查：
  (一)前開行動電話原為甲○○所有，於九十二年八月十一日下午五時五十六分許，在
    臺中縣豐原市○○○路五一七號「ｅ快網際網路店」，遭乙○○竊取一節，業據
    被害人甲○○指述綦詳，並經同案被告乙○○供承在卷，惟此僅足以證明該行動
    電話為甲○○所有遭乙○○竊取之物品，尚無從據以認定被告有故買贓物之犯行
    。
  (二)按刑法第三百四十九條第二項之故買贓物罪，以知情故買為要件（最高法院八十
    三年台上字第一七號判決參照）。行為人必須「明知」某項物品屬於贓物，仍予
    購買，始足成立本罪。以此而言，故買贓物罪之主觀構成要件，應僅限於直接故
    意，而不及於間接故意。因此，無論係起訴書所載之被告「懷疑」本案手機為贓
    物，或公訴檢察官所主張之被告對本案手機為贓物有「不確定故意」，均不符法
    律上所要求之直接故意，無從逕此認定被告收購本案手機時，主觀上具有故買贓
    物之直接故意。
  (三)一般而言，判斷行為人對於所購買之物品是否有贓物之認識，應參酌行為人購買
    贓物之交易對象、方式、價格及贓物之屬性、外觀、使用方式等因素綜合判斷，
    交易價格之高低並不足以作為判斷行為人對於所購買之物品是否有贓物認識之充
    分必要條件。縱以交易價格而論，起訴書僅憑甲○○所述購買新機之價格及其所
    使用之期間，即認定被告收購價格遠低於市場行情，顯然忽略今日社會中電子通
    訊產品不斷推陳出新，導致汰換率偏高、折舊速度極快等因素。依被告提出之聯
    強、震旦行、遠傳等通訊業者舊機回收價格表（見本院卷第三五至四七頁），顯
    示本案發生時（九十二年八月間），同廠牌、型號手機，業者收購價約在二千元
    至二千五百元不等。而本院依公訴檢察官聲請，函詢全虹企業股份有限公司關於
    同廠牌、型號手機收購價格相關事宜，亦據該公司回覆：「九十二年八月間使用
    三個月之ＯＫＷＡＰ一六六型號二手手機業者回收價約為二千元」（見本院卷第
    七五頁）。被告以二千八百元價格購入本案手機，非但未低於市價，甚略高於市
    價，顯難以此推斷被告於收購之初，對於該手機為贓物已有所認識，進而決意購
    買。
  (四)被告乃經營通訊行之人，收購中古手機整理後再予賣出，藉此賺取差價牟利，本
    即為其營業項目之一。本件係由乙○○主動前往被告所經營之通訊行洽談變賣手
    機事宜，而被告亦係在其所經營之店面該公眾得出入之場所，與乙○○完成交易
    ，並要求乙○○簽署買賣契約書。就交易方式而言，並無明顯悖於一般中古手機
    交易之處。又被告身為通訊行負責人，對於價格方面享有最終決定權或能給予較
    大彈性空間，因此顧客會傾向與其議價，亦屬合理，自難以證人吳郁政所證述：
    「他（指乙○○）大約有來四、五次。沒有向我們說機子何來。大部分是丙○○
    介紹的。乙○○來問我說，老闆有無在，我就請丙○○來處理」等語，即認定被
    告與乙○○間，就乙○○所販售之手機為贓物一事，有某程度認知。況起訴書並
    未認定除本案手機外，乙○○前所販予被告之手機亦屬贓物，故乙○○縱使每次
    販售手機均與被告接洽，亦與被告收購本案手機是否成立故買贓物罪無涉。
  (五)另乙○○於本案發生前，雖曾陸續販賣數支手機予被告，然依乙○○於本院審理
    時所供述：「（對被告丙○○說手機怎麼來的？）我告訴他這支是我朋友的，那
    段時間我總共拿了四、五支手機去賣，有時是朋友要賣，我介紹陪同」、「（賣
    手機前是否就已經認識丙○○？）不認識」、「（本件的手機是第幾次賣給丙○○？）最後一次，第四次，賣了二千八百元」、「（手機賣給丙○○價格何人決
    定？）丙○○」、「（他最初開多少價錢？）一開始說二千五百元，我問他可不
    可以再高一點，他就說二千八百元，我就同意」、「（賣手機要辦什麼手續？）
    看身分證、簽章、寫切結書」等語（見本院卷第五二至五五頁），可見乙○○販
    售手機予被告之過程，並無特殊可疑之處，而足以使被告發現乙○○所販售之手
    機來源有異。況本案手機既為乙○○竊盜所得，衡諸常情，乙○○對於己身犯罪
    行為，必當隱匿保密，而無主動告知被告之可能，是被告顯無從藉由乙○○之告
    知，而得悉該手機屬於贓物。
  (六)再行動電話並未具有一定之專屬性（如汽車有車主登記之證明文件），其交易不
    須經過一定之公示程序（如登記）。一般人並無法由該商品之專屬性或交易手續
    以判斷其持有者，是否係因財產犯罪而持有，且依卷附前開行動電話之照片顯示
    （見偵卷第一五至一八頁），該行動電話外觀完整未有損壞，一般人亦無從由該
    商品之外觀、使用方式得知是否可能屬於贓物（如汽車可經由電門、車鎖等防閑
    設備有無遭到破壞以資判斷是否可能為贓物）。同時，關於中古手機之買賣，由
    於買賣雙方會當場檢視手機功能是否完好，是以一般均未附有說明書或保證書，
    且因所買賣者為開封使用過之商品，故無外盒之包裝，此為中古手機買賣之常態
    ，公訴檢察官以此推論被告應知悉前開行動電話為贓物，亦非有據。
五、綜上所述，公訴人所舉證據尚不足以證明被告對於前開行動電話為他人財產犯罪
    所得之贓物一事，主觀上有所認識。此外，復查無其他積極證據可資證明被告確
    有公訴人所指故買贓物犯行，本件即屬不能證明被告犯罪，揆諸前揭說明，自應
    諭知被告無罪之判決。
據上論斷，應依刑事訴訟法第三百零一條第一項，判決如主文。
本案經檢察官丁○○到庭執行職務。
中      華      民      國      九十三      年    七    月      九      日
                                臺灣臺中地方法院刑事第四庭
                                    審判長法  官  張  靜  琪
                                          法  官  賴  妙  雲
                                          法  官  羅  智  文
右正本證明與原本無異。
如不服本判決，應於判決送達後十日內向本院提出上訴狀，上訴於臺灣高等法院臺中
分院( 須附繕本 )。
                                          書記官
中      華      民      國      九十三      年    七    月      十四    日
